【裁判字號】    90,台上,4846
【裁判日期】    900808
【裁判案由】    重利
【裁判全文】
最高法院刑事判決                                九十年度台上字第四八四六號
    上  訴  人  甲○○
                乙○○
右上訴人等因重利案件，不服台灣高等法院台南分院中華民國八十八年四月二十七日
第二審判決（八十八年度上訴字第三七四號，起訴案號：台灣台南地方法院檢察署八
十六年度偵字第八三六一號），提起上訴，本院判決如左：
    主  文
原判決關於甲○○、乙○○部分撤銷，發回台灣高等法院台南分院。
    理  由
本件原判決認定：上訴人甲○○曾因賭博案件，經台灣彰化地方法院於民國八十一年
四月二十八日判處有期徒刑肆月，如易科罰金以參拾元折算一日，罰金捌千元，如易
服勞役以罰金總額與陸個月之日數比例折算，並於八十一年七月二十九日易科罰金執
行完畢；上訴人乙○○曾因賭博案件，經台灣嘉義地方法院於八十二年三月三十一日
判處有期徒刑捌月，罰金參萬元，罰金如易服勞役以參百元折算一日，並於八十三年
八月十一日執行完畢，均不知悔改。甲○○以每月新台幣（下同）二萬元至四萬元不
等之代價，僱用羅志賢、鄧明源、楊明窸、黃瑞宗等四人（均已判決有罪確定），負
責接聽欲借錢客戶打來之電話，及將款項交與客戶等工作，共同基於犯意聯絡，自八
十五年十二月間起，在台南縣永康市○○路三五五巷二二號四樓之二等處，經營地下
錢莊，並自八十五年十二月二十一日起，在中華日報、聯合報等刊登「工商低利融資
○六─0000000」、「農會融資○六─0000000」、「退休金每萬元每
日五元○六─0000000」等廣告，招攬客戶，乘陳沈月女、張清源、蔡惠蘭、
張玉鳳、盧明進、劉丁賢、陳文泰、郭萬穿釧、楊麗珍、李長明、黃俊達、鄭煌榮、
丁江等人急迫之際貸以金錢，每十五日計算一次利息，每月之利息三十分，而取得與
原本顯不相當之重利。其間並於八十六年五月底，以每月二萬餘元僱用乙○○亦負責
接聽欲借錢客戶打來之電話及將款交與客戶等工作，又於同年三、四月間以每月三萬
五千元之代價，僱用洪淑娟（已判決有罪確定）為會計，整理有關地下錢莊之帳目，
以上七人並均以此為常業。嗣於八十六年六月十九日經警查獲，並於如原判決附表一
至五所列之時地扣得如原判決附表一至五所示之物等情。因而撤銷第一審關於上訴人
等部分之科刑判決，改判仍論上訴人等以共同以乘他人急迫貸以金錢，而取得與原本
顯不相當之重利為常業罪，累犯，甲○○判處有期徒刑捌月，乙○○判處有期徒刑柒
月，固非無見。
惟查：(一)有罪之判決書事實一欄，為適用法令之依據，應將法院依職權認定與犯罪構
成要件有關之事項，詳記於事實欄，然後於理由內逐一說明其憑以認定之證據，使事
實及理由兩相一致，方為合法。若事實未有此記載，而理由加以說明，為理由失其依
據，如事實有此記載，理由未予說明，則為理由不備。又刑法第三十八條第一項第二
款、第三項所規定供犯罪所用之物得沒收者，以屬於犯人者為限，自須於犯罪事實中
予明確之記載，始為合法。原判決僅於事實欄記載本件於八十六年六月十九日經警扣
得如原判決附表一至五所示之物等情，並未明確記載該物品等為何人所有，卻逕於理
由中以扣案之部分物品分屬於被告甲○○、乙○○、羅志賢、洪淑娟所有供犯罪所用
，依法諭知沒收，復未說明其認定之依據，自有判決理由不備及理由失所依憑之違誤
。況原判決理由雖說明：如原判決附表一編號十九號係共犯甲○○、乙○○、羅志賢
、洪淑娟等四人所有供犯罪所用之物，編號十八號為共犯甲○○、乙○○、羅志賢等
三人所有供犯罪預備之物，應依法宣告沒收等旨（原判決第六頁第一至五行），惟查
如原判決附表一編號十八及十九號之蔡清章名片一張及行動電話二支（000000
000及000000000）係幫助犯蔡清章（經第一審法院判決有罪確定）所有
，供其生意上所使用等情，已據蔡清章於警訊時供明，並有載明前開物品為蔡清章所
有之搜索扣押證明筆錄在卷可按（見警卷第十八頁背面、二十八頁背面、二十九頁）
，苟蔡清章所供及上揭記載不虛，原判決認定該附表一編號十八及十九號物品分別為
甲○○、乙○○、羅志賢、洪淑娟等人所有，並諭知沒收，亦有證據上理由矛盾之違
法。（二）原判決雖據上訴人等於警訊時之供述，採為不利彼等之證據，惟甲○○於
八十六年六月十九日警訊時，並未提及僱用乙○○之情事，而乙○○於警訊中僅供稱
：「我與羅志賢經營地下錢莊，以放高利貸款他人為業……是羅志賢介紹我做的，…
…每月向羅志賢領月薪二萬餘元，我從八十六年五月底才開始跟他做，至今不到一月
」等語，亦未提及受僱於甲○○之情事（見警卷第一至三頁、二十一頁背面、二十二
頁正面），原審對彼等於警訊之供述未予調查，亦未說明乙○○所供如何與事實不符
而不予採信之理由，遽行判決，尚嫌速斷。（三）原判決雖認定甲○○每月取得之利
息三十分（原判決第三頁第三行），惟乙○○於警訊時供稱：「……如以月息計即為
四十五分至六十分，年息則為五四○分至七二○分」云云（見警卷第二十二頁），果
乙○○為甲○○所僱用，且其此部分所供屬實，甲○○每月取得之利息應不僅三十分
，原判決未予究明，亦有可議。上訴意旨指摘原判決關於上訴人等部分不當，為有理
由，應認此部分有撤銷發回之原因。
據上論結，應依刑事訴訟法第三百九十七條、第四百零一條，判決如主文。
中      華      民      國     九十     年      八      月      八      日
                              最高法院刑事第十一庭
                                  審判長法官  林  增  福
                                        法官  邵  燕  玲
                                        法官  吳  昆  仁
                                        法官  陳  世  雄
                                        法官  池  啟  明
      右正本證明與原本無異
                                              書  記  官
中      華      民      國     九十     年      八      月     十三     日


司法院資訊處製作；財團法人民間司法改革基金會備份。
